臺灣臺北地方法院民事判決　　　　　　　93年度訴字第5056號
原　　　告　庚○○
訴訟代理人　林麗珍律師
　　　　　　徐正坤律師
被　　　告　丙○○○○○○○ .
　　　　　　　　　　　　rda.
法定代理人　乙○○○○ ○○○.
　　　　　　　　　　　　rda.
被　　　告　Cerberus Asia Capital Management Ltd.
　　　　　　　　　　　　171.
兼法定代理　壬○○
人　　　　　　　　　　　171.
被　　　告　甲○○○○○○○ .
法定代理人　壬○○
　　　　　　　　　　　　171.
前列四人共同
訴訟代理人　游啟璋律師
複代理人　　吳又華律師
　　　　　　蘇詠筑律師
上列當事人間給付居間報酬事件，本院於民國九十四年九月二十
六日言詞辯論終結，判決如下：
    主  文
原告之訴及假執行之聲請均駁回。
訴訟費用由原告負擔。
    事實及理由
一、原告主張
（一）原告於民國92年間經由訴外人耀文電子工業股份有限公司
      （下稱耀文公司）沈慶芳總經理之引介，得知訴外人耀文
      公司因進行公司重整，盼能透過原告居間介紹，引入外國
      資金融資借款予訴外人耀文公司。經訴外人耀文公司與原
      告達成居間協議，訴外人耀文公司於92年7月23日與原告
      簽訂委任契約，雙方約定由原告居間介紹引進投資人及投
      入中長期營運資金，訴外人耀文公司於引進資金後支付原
      告募集資金總金額3%之報酬。原告與訴外人耀文公司簽訂
      居間契約後，即於92年7月間經由ING集團安銀銀行台灣區
      總經理己○○博士之引薦，與美商Cerberus（中譯：澤普
      世）集團之壬○○總經理接洽有關融資借款予訴外人耀文
      公司事宜，原告並於92年8月4日與己○○博士陪同被告壬○○前往訴外人耀文公司位於桃園平鎮之工廠參觀，並由
      訴外人耀文公司為被告壬○○作簡報。其後原告陪同訴外
      人耀文公司丁○○董事長及沈慶芳總經理，先後於92年8
      月18日、8月29日、9月5日、9月8日、9月21日至少前後5
      次赴美商澤普世集團與國內台證綜合證券股份有限公司所
      合資成立之新澤資產管理服務股份有限公司（下稱新澤公
      司）位於台北市○○○路○段100號4樓之辦公室與被告壬○○及新澤公司之陳希凌協理、葛朝華協理、辛○○副理
      及謝佳君副理等開會，當時被告壬○○所出示之名片為「
      CERBERUS澤普世全球投資管理公司（即被告甲○○○○○○○○○○○○○ ○○○○○○○○○○ ○○○○○○○○ ○○○），職稱為董事，與會
      人員均稱呼被告壬○○為總經理，開會過程均由被告壬○○主導及作成決定。經原告與被告壬○○等人於92年8、9
      月間多次開會討論融資予訴外人耀文公司相關事宜後，被
      告壬○○所代表之美商澤普世集團委請理律法律事務所戊○○律師及過莉蓮女士擬訂以被告Cerberus Asia
      Capital Management Ltd.公司之名義（即澤普世亞洲資
      本管理有限公司）承購訴外人耀文公司應收帳款債權之意
      向書後，訴外人耀文公司嗣於92年9月17日簽訂系爭意向
      書，由訴外人耀文公司將其應收帳款債權出售予被告
      Cerberus Asia Capital Management Ltd.或其指定之人
      ，被告Cerberus Asia Capital Management Ltd.嗣後依
      意向書之約定指定以荷商丙○○○○○○○ ○○○○○○○○○○○○○○○○○○○○○之名義，於92年10月13日與訴外人耀文公司簽訂應收
      帳款債權承購契約，被告丙○○○○○○○ ○○○○○ ○○○○○○○○○○ ○○○○○○向訴外人耀文公司承購應收帳款債權新台幣（下同）
      700,000,000元，原告非僅向被告報告訂約之機會，並為
      被告與訴外人耀文公司訂約之媒介。
（二）原告完成前述訴外人耀文公司與美商澤普世集團之融資居
      間介紹後，訴外人耀文公司已依約給付居間報酬予原告。
      而原告於92年8、9月間亦向被告壬○○要求按居間之融資
      總額3%計付居間報酬並簽訂契約，惟被告壬○○表示待美
      商澤普世集團與訴外人耀文公司就融資案磋商有共識時再
      行簽訂居間契約以切符實際。其後訴外人耀文公司與澤普
      世集團於92年10月間正式簽訂債權承購契約後，被告壬○○亦肯定原告在居間仲介本案之努力及貢獻，並表示將向
      美商澤普世集團東京及紐約總部反映並爭取依3%計付居間
      報酬。嗣被告壬○○告知原告稱美商澤普世集團僅同意按
      融資總額1.5%計付居間報酬，並承諾先行付款4,000,000
      元，被告壬○○並委請當初引介原告與被告壬○○認識之
      己○○博士出面與原告溝通，盼原告能接受美商澤普世集
      團所提議之居間報酬金額。原告顧及兩造日後之合作情誼
      ，及己○○博士之出面協調，於92年11月5日勉為接受被
      告壬○○所提居間報酬金額。詎被告壬○○及美商澤普世
      集團竟遲未給付應允之報酬前金4,000,000元，原告先後
      委請律師發函催告澤普世集團給付居間報酬，惟被告均未
      置理，依兩造之居間合意，被告同意支付原告依承購契約
      金額700,000,000元之1.5%計算之居間報酬即10,500,000
      元，並分2期給付，第1期先行給付4,000,000元，其餘
      6,500,000元待被告公司以債作股時支付，惟系爭債權承
      購契約已因被告違約致訴外人耀文公司終止契約，被告公
      司已無以債作股之可能，應認被告給付原告第2期報酬6,
      500,000元之清償期已屆至，原告得向被告請求之居間報
      酬為10,500,000元。
（三）被告壬○○代表美商澤普世集團之公司與原告及訴外人耀
      文公司人員於92年8、9月間進行多次會議，討論訴外人耀
      文公司出售應收帳款債權予美商澤普世集團之公司事宜，
      無論被告壬○○代表之美商澤普世集團以所屬之任何一家
      公司與訴外人耀文公司簽訂「應收帳款債權承購契約」，
      被告壬○○即代表簽訂「應收帳款債權承購契約」之公司
      與原告成立居間契約。故被告壬○○應與簽訂應收帳款債
      權承購契約且未經認許之被告荷商丙○○○○○○○ ○○○○○○○○○○○○○○○ ○○ ○○○○，依民法第568條第1項及民法總則施
      行法第15條之規定，連帶給付原告兩造所約定之報酬
      10,500,000元。又被告壬○○於議約過程曾代表被告
      Cerberus Asia Capital Management Ltd.委請理律法律
      事務所擬訂意向書，該意向書並經訴外人耀文公司於92年
      9月17日簽訂，如本院認被告壬○○並非代表被告
      丙○○○○○○○ ○○○○○ ○○○○○○○○○○ ○○ ○○○○，而係代表被告
      Cerberus Asia Capital Management Ltd.與原告為居間
      契約報酬之約定，被告壬○○亦應與未經認許之被告
      Cerberus Asia Capital Management Ltd.依民法第568條
      第1項及民法總則施行法第15條規定，連帶給付原告所約
      定之報酬。再依被告壬○○出示予原告之名片所載，其為
      被告甲○○○○○○○ ○○○○○○ ○○○○○○○○○○ ○○○○○○○○ ○○○之董事
      ，本院認被告壬○○並非代表被告丙○○○○○○○ ○○○○○○○○○○○○○○○ ○○ ○○○○或被告Cerberus Asia Capital
      Management Ltd.，而係代表被告甲○○○○○○○ ○○○○○○○○○○○○○○○○ ○○○○○○○○ ○○○與原告為居間契約報酬之約定
      ，被告亦應與未經我國認許之被告甲○○○○○○○ ○○○○○○○○○○○○○○○○ ○○○○○○○○ ○○○依民法第568條第1項及民法總
      則施行法第15條之規定，連帶給付原告兩造所約定之報酬
      。爰聲明：被告丙○○○○○○○ ○○○○○ ○○○○○○○○○○ ○○ ○○○○及
      被告壬○○應連帶給付原告10,500,000元及自起訴狀繕本
      送達翌日起至清償日止按年息5%計算之利息，並願供擔保
      請准宣告假執行。第一順位備位聲明：被告Cerberus
      Asia Capital Management Ltd.及被告壬○○應連帶給付
      原告10,500,000元及自起訴狀繕本送達翌日起至清償日止
      按年息5%計算之利息，並願供擔保請准宣告假執行。第二
      順位備位聲明被告甲○○○○○○○ ○○○○○○ ○○○○○○○○○○○○○○○○○○ ○○○及被告壬○○應連帶給付原告10,500,000元
      及自起訴狀繕本送達翌日起至清償日止按年息5%計算之利
      息，並願供擔保請准宣告假執行。
二、被告辯稱：
（一）原告主張兩造間訂有居間契約，並不實在。兩造就居間契
      約必要之點「訂約機會之報告或訂約之媒介」，及「報酬
      」二項，並未合意。本件被告共有4人之多，而就其與何
      一被告「合意」，由原告為何一被告「報告訂約之機會」
      或為「訂約之媒介」，並其「合意」之確切時點，原告從
      未說明，更未舉證以實。且由原告訴狀所載，均在說明原
      告與訴外人耀文公司簽訂居間契約後，為訴外人耀文公司
      與被告接洽借款，邀約被告壬○○赴訴外人耀文公司參觀
      、開會，在在均係原告履行其受訴外人耀文公司委任之義
      務，何得用來證明兩造間居間契約之存在？且原告所稱之
      居間報酬金額高達千萬元，如果確如原告所稱原告係「為
      」被告報告訂約機會或媒介訂約，則何有可能未約定居間
      報酬，即為報告或媒介訂約，而於所「居間」之契約簽訂
      後，方始洽議居間契約，所稱顯然違反經驗法則。抑有進
      者，如兩造確有居間契約，則必然於被告Cerberus Asia
       Capital Management貸款與訴外人耀文公司前，就原告
      之居間報酬為明確約定。蓋此時居間報酬為貸款人成本之
      一，貸款人在衡量借貸利息時，必然要考慮其應付之居間
      報酬。又原告與訴外人耀文公司在為其引進資金前，即簽
      訂居間契約，約明居間報酬。是如原告確曾受被告委託為
      被告報告訂約機會或為訂約媒介，則何以未在事前即要求
      與被告簽訂居間契約。兩相對照，即知本件原告所為充其
      量僅係「為」耀文公司報告訂約之機會或媒介，非為被告
      公司報告訂約之機會或媒介。且就本件居間契約之報酬乙
      項，原告與被告迄今未有合意。
（二）原告未曾為被告為任何「訂約機會」或為「訂約之媒介」
      。即或被告貸款與訴外人耀文公司，對被告而言係一「訂
      約機會」，亦非原告報告，而係訴外人台証證券股份有限
      公司（下稱台証公司）報告，訴外人台証公司人員已將耀
      文資訊提供被告，是訴外人耀文公司前來洽談借款時，被
      告根本不可能再與原告議定所謂居間契約。至於原告即或
      與己○○前來要求洽商貸款，或參與被告與訴外人耀文公
      司貸款之協議，乃係受訴外人耀文公司委任，協助訴外人
      耀文公司取得貸款，非為被告為「訂約之媒介」。
（三）被告與訴外人耀文公司簽訂「應收帳款債權承購契約」，
      與兩造間是否有居間契約無關，原告即或有為「居間」之
      行為，亦係受訴外人耀文公司之委託，非受被告之委託，
      其與訴外人耀文公司有居間契約，非與被告有居間契約。
      由原告自提己○○之郵件內容，即可查知均係原告片面之
      要求，或己○○代原告要求，被告從未同意。
（四）退萬步言，即令認本件居間契約已合法成立，居間報酬之
      數額亦已確定，惟原告並無報酬請求權。原告就承購契約
      之簽訂，已向訴外人耀文公司收取報酬等情，此為原告所
      自承。惟被告對於原告自訴外人耀文公司有收取報酬之約
      定並取得報酬乙情並不知悉，如被告知悉原告已與訴外人
      耀文公司另行簽訂委任合約，基於原告可能有偏向訴外人
      耀文公司利益之考量，被告絕不會與原告簽訂居間契約，
      而原告竟隱暪前揭情事，顯係違反誠實及信用方法，由相
      對人即訴外人耀文公司收受利益，依民法第571條之規定
      ，原告無權向被告請求報酬。爰聲明：原告之訴及假執行
      之聲請均駁回，如受不利之判決願供擔保請准宣告免予假
      執行。
三、兩造不爭執之事實：
    訴外人耀文公司於92年9月17日與被告Cerberus Asia
    Capital Management Ltd.簽訂系爭意向書，由訴外人耀文
    公司將其應收帳款債權出售予被告Cerberus AsiaCapital
    Management Ltd.或其指定之人，被告CerberusAsia
    Capital Management Ltd.嗣後依意向書之約定指定以被告
    荷商丙○○○○○○○○○○○○○○○○○○○○○○○○ ○○○○之名義，於92年10月
    13日與訴外人耀文公司簽訂應收帳款債權承購契約，被告
    丙○○○○○○○○○○○○ ○○○○○○○○○○ ○○ ○○○○向訴外人耀文公司承購
    應收帳款債權700,000,000元。
四、按稱居間者，謂當事人約定，一方為他方報告訂約之機會或
    為訂約之媒介，他方給付報酬之契約，民法第565條有明文
    之規定，是居間人報酬之請求，以契約因其報告或媒介而成
    立者為限（最高法院79年台上字第579號判決可資參照）。
    經查，證人己○○於94年8月15日到庭結證稱：「原告告訴
    我耀文公司需要資金，我知道澤普世公司在找投資機會，所
    以我就介紹原告給澤普世的壬○○總經理」、「澤普世公司
    原先是要投資，評估後決定分兩階段，先融資，熟悉公司後
    ，再考慮以債作股投資。如果是投資，佣金給付較高，融資
    的佣金較低，且在收到利息後再支付」、「結果澤普世公司
    貸放兩個月後就終止與耀文公司的關係，收回本金及利息」
    等語，是依證人己○○之證述，縱原告曾為被告報告訂約之
    機會或為訂約之媒介，惟原告所報告或媒介者係「投資契約
    」，而經被告評估後，訴外人耀文公司與被告澤普世集團所
    成立者係「融資契約」，而非「投資契約」，基於投資契約
    與融資契約之性質互異，且參酌證人己○○證稱兩者佣金給
    付之報酬及時期有異等情，原告所報告或媒介者既係「投資
    契約」，惟訴外人耀文公司與被告澤普世集團間嗣後係成立
    「融資契約」，而非「投資契約」，即難認訴外人耀文公司
    與被告澤普世集團間嗣後所成立之「融資契約」，係因原告
    之報告或媒介而成立，揆諸前揭說明，原告既未為被告報告
    或媒介而成立「融資契約」，其請求被告給付居間報酬，即
    無理由。
五、綜上所述，被告辯稱其與原告間並未成立居間契約，為有理
    由，原告之主張並不可採。從而，原告依居間契約，先位聲
    明請求被告丙○○○○○○○ ○○○○○ ○○○○○○○○○○ ○○ ○○○○給付居間
    報酬10,500,000元及利息，及第一順位備位聲明請求被告
    Cerberus Asia Capital Management Ltd.給付居間報酬
    10,500,000元及利息，第二順位備位聲明請求被告甲○○○○○○○○○○○○○ ○○○○○○○○○○ ○○○○○○○○ ○○○給付居間報酬10,500,000
    元及利息，均無理由，應予駁回。又原告之訴既經駁回，其
    假執行之聲請即失所附麗，應併予駁回。
六、因本案事證已臻明確，兩造其餘主張陳述及所提之證據，均
    毋庸再予審酌，附此敘明。
七、結論：原告之訴為無理由，依民事訴訟法第78條判決如主文
    。
中　　華　　民　　國　　94　　年　　10　　月　　12　　日
                  民事第六庭    法　官　郭美杏
以上正本係照原本作成
如對本判決上訴，須於判決送達後20日內向本院提出上訴狀
中　　華　　民　　國　　94　　年　　10　　月　　12　　日
                    　　　　　　書記官　潘惠梅
